ACORDAO-COMPLETO-2477853

ACÓRDÃO 17227/2021 ATA 35/2021 - SEGUNDA CÂMARA

VISTOS, relatados e discutidos estes autos de tomada de contas especial instaurada pelo então Ministério da Cultura em desfavor do Instituto Navegar para o Desenvolvimento Social, Cultural e Ambiental, além de Rita de Cássia Pereira de Souza e Boccato como dirigente dessa entidade, diante da não comprovação da boa e regular aplicação dos recursos captados por meio do incentivo fiscal aportado em função da "Lei Rouanet" a partir da não comprovação da execução do objeto pactuado pelo projeto cultural intitulado como "Minas Gerais, Quem te conhece não esquece jamais" sob o valor de original de R$ 136.000,00 no âmbito do Pronac n.º 06-11371 em prol da publicação do livro de arte para a divulgação dos aspectos culturais, turísticos e gastronômicos do Estado de Minas Gerais, tendo a execução do projeto sido estipulada para o período de 13/2 a 30/6/2009; 
ACORDAM os Ministros do Tribunal de Contas da União, reunidos em Sessão da 2ª Câmara, diante das razões apresentadas pelo Relator, em: 
9.1. declarar a revelia do Instituto Navegar para o Desenvolvimento Social, Cultural e Ambiental, nos termos do art. 12, § 3°, da Lei n.º 8.443, de 1992;
9.2. rejeitar as alegações de defesa oferecidas por Rita de Cássia Pereira de Souza e Boccato; 
9.3. julgar irregulares as contas do Instituto Navegar para o Desenvolvimento Social, Cultural e Ambiental, além de Rita de Cássia Pereira de Souza e Boccato, nos termos dos arts. 16, III, alíneas "b" e "c", com o § 2º, "b", 19, caput, e 23, III, da Lei n.º 8.443, de 1992, para condená-los, solidariamente, ao pagamento do correspondente débito, com a atualização monetária e os juros de mora calculados desde as datas informadas até o efetivo recolhimento, fixando-lhes o prazo de 15 (quinze) dias, contados da notificação, para que comprovem perante o Tribunal, nos termos do art. 214, III, "a", do RITCU, o recolhimento da referida dívida em favor do Fundo Nacional de Cultura, na forma da legislação em vigor, sob as seguintes condições:
	Data da Ocorrência
	Valor Histórico (em R$) 

	30/12/2008
	6.000,00

	30/12/2008
	18.500,00

	30/12/2008
	50.000,00

	30/12/2008
	28.000,00

	30/12/2008
	8.500,00

	30/12/2008
	18.000,00

	30/12/2008
	7.000,00

9.4. aplicar em desfavor de Rita de Cássia Pereira de Souza e Boccato, isoladamente, a multa prevista no art. 57 da Lei n.º 8.443, de 1992, sob o valor de R$ 30.000,00 (trinta mil reais) , fixando-lhe o prazo de 15 (quinze) dias, contados da notificação, para que comprove, perante o Tribunal, nos termos do art. 214, III, "a", do RITCU, o recolhimento da referida dívida ao Tesouro Nacional, na forma da legislação em vigor; 
9.5. autorizar, caso requerido, nos termos do art. 26 da Lei n.º 8.443, de 1992, e do art. 217 do RITCU, o parcelamento das dívidas fixadas por este Acórdão em até 36 (trinta e seis) parcelas mensais e sucessivas, com a atualização monetária e os correspondentes acréscimos legais, esclarecendo aos responsáveis que a falta de pagamento de qualquer parcela importará no vencimento antecipado do saldo devedor, sem prejuízo das demais medidas legais;
9.6. autorizar, desde logo, a cobrança judicial das dívidas fixadas por este Acórdão, nos termos do art. 28, II, da Lei n.º 8.443, de 1992, diante do não atendimento à notificação; e
9.7. enviar a cópia do presente Acórdão, com o Relatório e a Proposta de Deliberação, à Procuradoria da República em São Paulo, nos termos do § 3º do art. 16 da Lei n.º 8.443, de 1992, para o ajuizamento das ações civis e penais cabíveis.

Tomada de Contas Especial instaurada pelo então Ministério da Cultura em desfavor do Instituto Navegar para o Desenvolvimento Social, Cultural e Ambiental, além de Rita de Cássia Pereira de Souza e Boccato como dirigente dessa entidade, diante da não comprovação da boa e regular aplicação dos recursos captados por meio do incentivo fiscal aportado em função da Lei Rouanet a partir da não comprovação da execução do objeto pactuado pelo projeto cultural intitulado como Minas Gerais, Quem te conhece não esquece jamais sob o valor de original de R$ 136.000,00 no âmbito do Pronac n.º 06-11371 em prol da publicação do livro de arte para a divulgação dos aspectos culturais, turísticos e gastronômicos do Estado de Minas Gerais, tendo a execução dos recursos sido estipulada para o período de 13/2 a 30/6/2009.

Segunda Câmara

então Ministério da Cultura.

3. Responsáveis: Instituto Navegar para o Desenvolvimento Social, Cultural e Ambiental (CNPJ 04.764.306/0001-75); e Rita de Cássia Pereira de Souza e Boccato (CPF XXX.208.998-XX).

13.1. Ministros presentes: Bruno Dantas (Presidente), Augusto Nardes, Aroldo Cedraz e Raimundo Carreiro.
13.2. Ministros-Substitutos presentes: Marcos Bemquerer Costa e André Luís de Carvalho (Relator).

ANDRÉ DE CARVALHO

Trata-se de tomada de contas especial instaurada pelo então Ministério da Cultura em desfavor do Instituto Navegar para o Desenvolvimento Social, Cultural e Ambiental, além de Rita de Cássia Pereira de Souza e Boccato como dirigente dessa entidade, diante da não comprovação da boa e regular aplicação dos recursos captados por meio do incentivo fiscal aportado em função da "Lei Rouanet" a partir da não comprovação da execução do objeto pactuado pelo projeto cultural intitulado como "Minas Gerais, Quem te conhece não esquece jamais" sob o valor de original de R$ 136.000,00 no âmbito do Pronac n.º 06-11371 em prol da publicação do livro de arte para a divulgação dos aspectos culturais, turísticos e gastronômicos do Estado de Minas Gerais, tendo a execução do projeto sido estipulada para o período de 13/2 a 30/6/2009.
2.	Eis que, após a análise inicial do feito, o Auditor Federal Herbert Newton Mota Guerra lançou o seu parecer à Peça 77, com a anuência dos dirigentes da Secex-TCE (Peças 78 e 79) , nos seguintes termos:
" (...)  HISTÓRICO
2.	Em 1/6/2017, com fundamento na IN/TCU 71/2012, alterada pela IN/TCU 76/2016 e DN/TCU 155/2016, o dirigente da instituição Secretaria Especial de Cultura autorizou a instauração da tomada de contas especial. O processo foi registrado no sistema e-TCE com o número 595/2017.
3.	O Pronac 06-11371 foi firmado no valor de R$ 390.019,85, no período de 29/03/2007 a 31/12/2008 (peça 5) , com prazo para execução dos recursos 13/02/2009 a 30/06/2009, recaindo o prazo para prestação de contas em 27/9/2010.
4.	A empresa proponente captou recursos autorizados, no montante de R$ 136.000,00, conforme atestam os recibos (peça 7) e/ou extratos bancários (peça 8) .
5. O fundamento para a instauração da Tomada de Contas Especial, conforme consignado na matriz de responsabilização elaborada pelo tomador de contas, foi a constatação da seguinte irregularidade: 
Não comprovou a execução do objeto pactuado.
6.	Os responsáveis arrolados na fase interna foram devidamente comunicados e, diante da ausência de justificativas suficientes para elidir a irregularidade e da não devolução dos recursos, instaurou-se a tomada de contas especial.
7. No relatório (peça 43) , o tomador de contas concluiu que o prejuízo importaria no valor original de R$ 136.000,00, imputando-se a responsabilidade ao Instituto Navegar Para o Desenvolvimento Social, Cultural e Ambiental, na condição de contratado, e à Sra. Rita de Cassia Pereira de Souza e Boccato, na condição de dirigente. 
8. Em 12/6/2019, a Controladoria-Geral da União emitiu o relatório de auditoria (peça 44) , em concordância com o relatório do tomador de contas. O certificado de auditoria e o parecer do dirigente do órgão de controle interno concluíram pela irregularidade das presentes contas (peças 45 e 46) .
9. Em 25/6/2019, o ministro responsável pela área atestou haver tomado conhecimento das conclusões contidas no relatório e certificado de auditoria, bem como do parecer conclusivo do dirigente do órgão de controle interno, manifestando-se pela irregularidade das contas, e determinou o encaminhamento do processo ao Tribunal de Contas da União (peça 47) .
10. Na instrução presente na peça 50 foi realizada a seguinte proposta:		
'28. Diante do exposto, submetem-se os autos à consideração superior, propondo:
a)	realizar a citação, com fundamento nos arts. 10, § 1º, e 12, incisos I e II, da Lei 8.443/1992 c/c o art. 202, incisos I e II, do RI/TCU, para que, no prazo de quinze dias, os responsáveis abaixo indicados, em decorrência das condutas praticadas, apresentem alegações de defesa e/ou recolham, aos cofres especificados, a quantia abaixo indicada, atualizada monetariamente a partir da respectiva data até o efetivo recolhimento, abatendo-se na oportunidade a quantia eventualmente ressarcida, na forma da legislação em vigor, que geraram a irregularidade demonstrada a seguir:
Débito relacionado ao responsável Instituto Navegar Para o Desenvolvimento Social, Cultural e Ambiental (CNPJ: 04.764.306/0001-75) , na condição de contratado, em solidariedade com Sra. Rita de Cassia Pereira de Souza e Boccato.
Irregularidade: não comprovação da boa e regular aplicação dos recursos federais captados com amparo no Pronac 06-11371, decorrente da não comprovação da execução do objeto pactuado.
Evidências da irregularidade: Extrato bancário conta específica, da data dos créditos até o encerramento da movimentação (peça 8) , Parecer jurídico (peça 30) , Análise de Prestação de Contas (peça 41) , Aviso de recebimento (AR) ou equivalente (peça 33) , Outros (peça 28) , Aviso de recebimento (AR) ou equivalente (peça 35) e Análise defesa (peça 29) .
Normas infringidas: arts. 37, caput, e 70, parágrafo único, da Constituição Federal; art. 93 do Decreto-Lei 200/67; art. 66, do Decreto 93.872/1986; IN MinC 1/2010, art. 6º, inciso VI; IN-MinC 1/2012, art. 71, §§ 1ºe 2º; e IN-MinC 1/2013, arts. 75, § 1º e 2º, 78 e 90, parágrafo único; IN-MinC 5/2017, art. 51, inciso III, alínea 'a'; art. 18 da Lei 8.313/1991; e arts. 27 e 44 a 46 do Decreto 5.761/2006.
Cofre credor: Fundo Nacional de Cultura.
Valor atualizado do débito (sem juros) em 2/8/2019: R$ 245.901,60
Conduta: nas parcelas D1 a D7 - não demonstrar a boa e regular aplicação dos recursos federais recebidos e geridos por meio do instrumento em questão, no período de 13/2/2009 a 30/6/2009, em face da não comprovação da execução do objeto.
Nexo de causalidade: a conduta descrita impediu o estabelecimento do nexo causal entre as possíveis despesas efetuadas com os recursos recebidos no âmbito do projeto, resultando em presunção de dano ao erário.
Culpabilidade: não há excludentes de ilicitude, de culpabilidade e de punibilidade; é razoável supor que o administrador responsável pela pessoa jurídica tinha consciência da ilicitude de sua conduta; era exigível conduta diversa da praticada, demonstrar a boa e regular aplicação dos recursos federais recebidos e geridos por meio do instrumento em questão, no período de 13/2/2009 a 30/6/2009, com a devida comprovação da execução do objeto.
Débito relacionado à responsável Sra. Rita de Cassia Pereira de Souza e Boccato (CPF: XXX.208.998-XX) , na condição de dirigente, em solidariedade com Instituto Navegar Para o Desenvolvimento Social, Cultural e Ambiental.
Irregularidade: não comprovação da boa e regular aplicação dos recursos federais captados com amparo no Pronac 06-11371, decorrente da não comprovação da execução do objeto pactuado.
Evidências da irregularidade: Extrato bancário conta específica, da data dos créditos até o encerramento da movimentação (peça 8) , Parecer jurídico (peça 30) , Análise de Prestação de Contas (peça 41) , Aviso de recebimento (AR) ou equivalente (peça 33) , Outros (peça 28) , Aviso de recebimento (AR) ou equivalente (peça 35) e Análise defesa (peça 29) .
Normas infringidas: arts. 37, caput, e 70, parágrafo único, da Constituição Federal; art. 93 do Decreto-Lei 200/67; art. 66, do Decreto 93.872/1986; IN MinC 1/2010, art. 6º, inciso VI; IN-MinC 1/2012, art. 71, §§ 1ºe 2º; e IN-MinC 1/2013, arts. 75, § 1º e 2º, 78 e 90, parágrafo único; IN-MinC 5/2017, art. 51, inciso III, alínea 'a'; art. 18 da Lei 8.313/1991; e arts. 27 e 44 a 46 do Decreto 5.761/2006.
Cofre credor: Fundo Nacional de Cultura.
Valor atualizado do débito (sem juros) em 2/8/2019: R$ 245.901,60
Conduta: nas parcelas D1 a D7 - não demonstrar a boa e regular aplicação dos recursos federais recebidos e geridos por meio do instrumento em questão, no período de 13/2/2009 a 30/6/2009, em face da não comprovação da execução do objeto.
Nexo de causalidade: a conduta descrita impediu o estabelecimento do nexo causal entre as possíveis despesas efetuadas com os recursos recebidos no âmbito do projeto, resultando em presunção de dano ao erário.
Culpabilidade: não há excludentes de ilicitude, de culpabilidade e de punibilidade; é razoável supor que a responsável tinha consciência da ilicitude de sua conduta; era exigível conduta diversa da praticada, demonstrar a boa e regular aplicação dos recursos federais recebidos e geridos por meio do instrumento em questão, no período de 13/2/2009 a 30/6/2009, com a devida comprovação da execução do objeto.'
11. Em cumprimento ao pronunciamento da unidade (peça 37) , foram efetuadas citação dos responsáveis, nos moldes adiante:
a)	Instituto Navegar Para o Desenvolvimento Social, Cultural e Ambiental
	Comunicação: Ofício 8736/2019-Secex-TCE - peça 55
Data da Expedição: 4/10/2019
Devolvido sob a rubrica 'Mudou-se'
Origem: Base de Dados da Receita Federal do Brasil
Comunicação: Ofício 1772/2020-Secomp-4 - peça 62
Data da Expedição: 5/2/2020
Ciência em 11/2/2020, peça 68
Origem: Outros
Comunicação: Ofício 1773/2020-Secomp4 - peça 63
Data da Expedição:5/2/2020
Devolvido sob a rubrica 'Mudou-se'.
Origem: Outros 
Comunicação: Ofício 1774/2020-Secomp4 - peça 64
Data da Expedição: 5/2/2020
Devolvido sob a rubrica 'Mudou-se'.
Origem: Outros
Comunicação: Ofício 1775/2020-Secomp4 - peça 65
Data da Expedição: 5/2/2020
Devolvido sob a rubrica 'Mudou-se'.
Origem: Outros
Comunicação: Ofício 1776/2020-Secomp4 - peça 66
Data da Expedição: 5/2/2020
Ciência em 7/2/2020
Origem: Outros
Comunicação: Edital 0446/2020-Secomp-4
Data da Expedição: 21/4/2020
Publicado no D.O.U. em 23/4/2020
	
b) Rita de Cassia Pereira de Souza e Boccato
	Comunicação: Ofício 8737/2019-Secex-TCE - peça 56
Data da Expedição: 4/10/2019
Ciência em 7/10/2019
Origem: Base de Dados da Receita Federal do Brasil
	
12. Conforme Despacho de Conclusão das Comunicações Processuais (peça 75) , as providências inerentes às comunicações processuais foram concluídas. Transcorrido o prazo regimental, o responsável Instituto Navegar Para o Desenvolvimento Social, Cultural e Ambiental permaneceu silente, devendo ser considerados revel, nos termos do art. 12, §3º, da Lei 8.443/1992. Já a Rita de Cassia Pereira de Souza e Boccato apresentou seus argumentos de defesa por intermédio dos documentos presentes na peça 74.
EXAME TÉCNICO
Da validade das notificações:
13. Preliminarmente, cumpre tecer breves considerações sobre a forma como são realizadas as comunicações processuais no TCU. A esse respeito, destacam-se o art. 179, do Regimento Interno do TCU (Resolução 155, de 4/12/2002) e o art. 4º, inciso III, § 1º, da Resolução TCU 170, de 30 de junho de 2004, in verbis:
'Art. 179. A citação, a audiência ou a notificação, bem como a comunicação de diligência, far se-ão:
I - mediante ciência da parte, efetivada por servidor designado, por meio eletrônico, fac-símile, telegrama ou qualquer outra forma, desde que fique confirmada inequivocamente a entrega da comunicação ao destinatário;
II - mediante carta registrada, com aviso de recebimento que comprove a entrega no endereço do destinatário;
III - por edital publicado no Diário Oficial da União, quando o seu destinatário não for localizado
 (...) 
Art. 3º As comunicações serão dirigidas ao responsável, ou ao interessado, ou ao dirigente de órgão ou entidade, ou ao representante legal ou ao procurador constituído nos autos, com poderes expressos no mandato para esse fim, por meio de:
I - correio eletrônico, fac-símile ou telegrama;
II - servidor designado;
III - carta registrada, com aviso de recebimento;
IV - edital publicado no Diário Oficial da União, quando o seu destinatário não for localizado, nas hipóteses em que seja necessário o exercício de defesa.
Art. 4º. Consideram-se entregues as comunicações:
I - efetivadas conforme disposto nos incisos I e II do artigo anterior, mediante confirmação da ciência do destinatário;
II - realizadas na forma prevista no inciso III do artigo anterior, com o retorno do aviso de recebimento, entregue comprovadamente no endereço do destinatário;
III - na data de publicação do edital no Diário Oficial da União, quando realizadas na forma prevista no inciso IV do artigo anterior.
§ 1º O endereço do destinatário deverá ser previamente confirmado mediante consulta aos sistemas disponíveis ao Tribunal ou a outros meios de informação, a qual deverá ser juntada ao respectivo processo. (...) '
14. Bem se vê, portanto, que a validade da citação via postal não depende de que o aviso de recebimento seja assinado pelo próprio destinatário da comunicação, o que dispensa, no caso em tela, a entrega do AR em 'mãos próprias'. A exigência da norma é no sentido de o Tribunal verificar se a correspondência foi entregue no endereço correto, residindo aqui a necessidade de certeza inequívoca. 
15. Não é outra a orientação da jurisprudência do TCU, conforme se verifica dos julgados a seguir transcritos:
'São válidas as comunicações processuais entregues, mediante carta registrada, no endereço correto do responsável, não havendo necessidade de que o recebimento seja feito por ele próprio (Acórdão 3648/2013-TCU-Segunda Câmara, Relator Ministro JOSÉ JORGE) ;
É prescindível a entrega pessoal das comunicações pelo TCU, razão pela qual não há necessidade de que o aviso de recebimento seja assinado pelo próprio destinatário. Entregando se a correspondência no endereço correto do destinatário, presume-se o recebimento da citação. (Acórdão 1019/2008-TCU-Plenário, Relator Ministro BENJAMIN ZYMLER) ;
As comunicações do TCU, inclusive as citações, deverão ser realizadas mediante Aviso de Recebimento - AR, via Empresa Brasileira de Correios e Telégrafos, bastando para sua validade que se demonstre que a correspondência foi entregue no endereço correto. (Acórdão 1526/2007-TCU-Plenário, Relator Ministro AROLDO CEDRAZ) .'
16. A validade do critério de comunicação processual do TCU foi referendada pelo Supremo Tribunal Federal, nos termos do julgamento do MS-AgR 25.816/DF, por meio do qual se afirmou a desnecessidade da ciência pessoal do interessado, entendendo-se suficiente a comprovação da entrega do 'AR' no endereço do destinatário:
'Ementa: agravo regimental. Mandado de segurança. Desnecessidade de intimação pessoal das decisões do tribunal de contas da união. art. 179 do regimento interno do TCU. Intimação do ato impugnado por carta registrada, iniciado o prazo do art. 18 da lei nº 1.533/51 da data constante do aviso de recebimento. Decadência reconhecida. Agravo improvido.
O envio de carta registrada com aviso de recebimento está expressamente enumerado entre os meios de comunicação de que dispõe o Tribunal de Contas da União para proceder às suas intimações.
O inciso II do art. 179 do Regimento Interno do TCU é claro ao exigir apenas a comprovação da entrega no endereço do destinatário, bastando o aviso de recebimento simples.'
Da revelia do responsável Instituto Navegar para O Desenvolvimento Social, Cultural e Ambiental
17. No caso vertente, a citação do responsável Instituto Navegar para O Desenvolvimento Social, Cultural e Ambiental se deu em endereços provenientes de pesquisas de endereços realizadas pelo TCU porquanto, devido ao insucesso de realizar a citação em endereços constantes nos sistemas CPF e CNPJ da Receita, buscou-se a notificação em endereços provenientes de sistemas públicos e das bases de dados do próprio TCU. A entrega dos ofícios citatórios nesses endereços ficou comprovada, por três ocasiões conforme atestam os avisos de recebimento presentes nas peças 67, 68 e 72. Adicionalmente o Instituto ainda foi citado por intermédio do edital presente na peça 73, publicado no Diário Oficial da União do dia 23/4/2020.
18. Verifica-se adicionalmente que a Sra. Rita de Cassia Pereira de Souza e Boccato apresenta a defesa em seu próprio nome, na qualidade de Presidente do Instituto à época da realização do projeto, peça 74, p.1. Mas ela não pode representar o Instituto agora, pois não é mais a presidente desde a data de 6/9/2017, conforme dados do sistema CNPJ presentes na peça 76. Adicionalmente, ela informa que não ocupa mais nenhum cargo nem pertence ao quadro de associados do Instituo desde 25/5/2017, (peça 74, p. 1-2) . Em consequência ratifica-se a revelia do Instituto Navegar para O Desenvolvimento Social, Cultural e Ambiental, uma vez que a defesa apresentada na peça 74, como acima exposto, foi apenas da pessoa física ex-presidente do Instituto, Sra. Rita de Cassia Pereira de Souza e Boccato
19. Nos processos do TCU, a revelia não leva à presunção de que seriam verdadeiras todas as imputações levantadas contra os responsáveis, diferentemente do que ocorre no processo civil, em que a revelia do réu opera a presunção da verdade dos fatos narrados pelo autor (Acórdão 1009/2018-TCU-Plenário, Relator: BRUNO DANTAS; 2369/2013 - TCU - Plenário, Relator: BENJAMIN ZYMLER e 2449/2013 - TCU - Plenário, Relator: BENJAMIN ZYMLER) . Dessa forma, a avaliação da responsabilidade do agente não pode prescindir da prova existente no processo ou para ele carreada. 
20. Ao não apresentar sua defesa, o responsável deixou de produzir prova da regular aplicação dos recursos sob sua responsabilidade, em afronta às normas que impõem aos gestores públicos a obrigação legal de, sempre que demandados pelos órgãos de controle, apresentar os documentos que demonstrem a correta utilização das verbas públicas, a exemplo do contido no art. 93 do Decreto-Lei 200/1967: 'Quem quer que utilize dinheiros públicos terá de justificar seu bom e regular emprego na conformidade das leis, regulamentos e normas emanadas das autoridades administrativas competentes.' 
21. Mesmo as alegações de defesa não sendo apresentadas, considerando o princípio da verdade real que rege esta Corte, procurou-se buscar, em manifestações dos responsáveis na fase interna desta Tomada de Contas Especial, se havia algum argumento que pudesse ser aproveitado a seu favor, fato não observado. 
22. Entretanto verifica-se que os argumentos de defesa apresentados pela Sra. Rita de Cassia Pereira de Souza e Boccato (CPF: XXX.208.998-XX) , caso venham a ser aceitos por este Tribunal, poderão vir a ser aproveitados em favor do Instituto Navegar Para o Desenvolvimento Social, Cultural e Ambiental.
23. Dessa forma, o Instituto Navegar Para o Desenvolvimento Social, Cultural e Ambiental deve ser considerado revel, nos termos do art. 12, §3º, da Lei 8.443/1992.
Da prescrição da pretensão punitiva
24. Vale ressaltar que a pretensão punitiva do TCU, conforme Acórdão 1441/2016-TCU-Plenário, Relator: Benjamin Zymler, que uniformizou a jurisprudência acerca dessa questão, subordina-se ao prazo geral de prescrição indicado no art. 205 do Código Civil, que é de dez anos, contado da data de ocorrência da irregularidade sancionada, nos termos do art. 189 do Código Civil, sendo este prazo interrompido pelo ato que ordenar a citação, a audiência ou a oitiva dos responsáveis. 
25. No caso em exame, não ocorreu a prescrição, uma vez que a irregularidade sancionada ocorreu em 27/9/2010, e o ato de ordenação da citação ocorreu em 7/8/2019, peça 51.
Dos argumentos de defesa apresentados
26. A Sra. Rita de Cassia Pereira de Souza e Boccato (CPF: XXX.208.998-XX) , apresentou seus argumentos de defesa por intermédio dos documentos presentes na peça 74. Ela apresenta a defesa em seu próprio nome, na qualidade de Presidente do Instituto à época da realização do projeto, peça 74, p.1
27. Eles são descritos e analisados a seguir.
28. Afirma que desde novembro de 2019, empreenderam buscas em arquivos físicos e digitais. Foram encontrados alguns documentos, em papel e eletrônicos, dentre estes, a documentação enviada ao Ministério da Cultura, relativa à Prestação de Contas do projeto Pronac 06-11371, contendo os seguintes (peça 74, p. 7-66) 
Item 1- Comunicado de Mecenato. 
Item 2- Relatório de Execução da Receita e da Despesa. 
Item 3- Relação de Pagamentos. 
Item 4- Relatório Físico. 
Item 5- Relatório de Bens de Capital. 
Item 6- Relatório de Bens Imóveis. 
Item 7- Conciliação Bancária. 
Item 8- Relatório Final. 
Item 9- Comprovantes de Pagamento. 
Item 10- Extratos Bancários da Conta 6059-3. 
Item 11- Extratos Bancários da Conta 6087-9. 
Item 12- Plano Básico de Divulgação e Distribuição.
29. O projeto Pronac 06-11371 foi aprovado no valor de R$ 390.019,85. Com os recursos financeiros advindos de patrocínio no valor de R$ 136.000,00, foram executados e pagos os serviços iniciais para a produção e elaboração de conteúdo (pesquisa iconográfica, história e textual, imagens (fotografias, ilustrações, reproduções) , preparação e edição de texto, tradução para espanhol, revisões, além do pagamento dos direitos autorais para o autor, entre outros) , e forma (projeto gráfico, edição e tratamento das imagens, editoração eletrônica, entre outros) do objeto livro 'Minas Gerais, Quem Te Conhece Não Esquece Jamais'.
30. Em paralelo ao desenvolvimento dos trabalhos para a feitura do livro, o contato e convite a empresas continuavam intensos para a conquista do restante dos recursos financeiros, principalmente para cobrir os custos de impressão e acabamento da publicação e sua consequente distribuição a bibliotecas públicas, centros culturais, escritórios de turismo, universidades. Entretanto não obtiveram êxito, motivo pelo qual não foi possível proceder à impressão e acabamento do livro e sua distribuição.
31. Em 17/06/2010, responderam e reenviaram a Prestação de Contas porque esta havia sido enviada em janeiro de 2010 (peça 74, p. 67) . Provavelmente tenha sido extraviada, o que às vezes ocorria, segundo o próprio Ministério da Cultura. Na data de 29/10/2010, enviaram resposta à Carta Cobrança de Documento nº 0442/201 do Ministério da Cultura, justificando a impossibilidade de atender à solicitação do envio de comprovante de Distribuição dos Livros, conforme Plano de Distribuição e 01 Exemplar do Livro, pela falta do restante de patrocínio. 
32. Em 23/01/2017, em resposta ao Comunicado com o Parecer final, referente ao Resultado final da análise da prestação de contas do projeto Pronac 06-1137l, reiteraram a impossibilidade de imprimir e distribuir o livro por falta do restante do patrocínio. E propuseram assumir o compromisso de disponibilizar o material elaborado do projeto na internet, em formato digital, nas mídias sociais digitais, e de enviar por e-mail às bibliotecas públicas dos estados brasileiros, para tornar público e democratizar o acesso ao conteúdo do livro.
33. Dando prosseguimento às buscas de material e documentos do projeto, recentemente encontraram em um pen drive o livro em processo de diagramação / editoração eletrônica, em PDF, em português e espanhol, conforme foi proposto. O conteúdo deste arquivo digital mostra que se trata de uma versão não final, necessitando de informações a serem incluídas, como Ficha Catalográfica, Expediente, Agradecimentos, (além da aprovação final do autor) e de alguns acertos a serem feitos em relação a detalhes gráficos/estéticos para sua finalização. Os arquivos digitais encontram-se na peça 74, p. 71-234.
34. Afirmam que não houve má-fé ou desvio de conduta, uma vez que o livro não foi publicado por falta de obtenção de patrocínio, mesmo com todos os esforços empreendidos. O trabalho realizado, com o livro praticamente pronto, após os acertos mencionados para sua finalização, poderá ser disponibilizado gratuitamente ao público.
35. Propõem que seja aceita sua publicação em formato digital. O que atingirá o grande contingente de usuários de internet com maior número de leitores se comparado ao do livro impresso (tiragem de 2.000 exemplares em português e 1.000 exemplares em espanhol) . Essa medida é uma maneira de cumprir e comprovar a execução do objeto no projeto Pronac 06 11371, ampliando sua divulgação e acesso, com um alcance de público maior do que o inicialmente previsto.
Análise:
36. Verifica-se que a responsável apresentou documentos da prestação de contas, presentes na peça 74, incluindo os livros em português e espanhol em arquivo digital, praticamente completos, peça 74, p. 71-234.
37. Embora o livro não tenha sido impresso, os recursos financeiros disponíveis de patrocínio foram utilizados para a elaboração de seu conteúdo, conforme se verifica nos documentos presentes na peça 74.
38. Adicionalmente verifica-se que embora o valor do apoio autorizado fosse R$390.019,85, conforme portaria de aprovação do projeto, peça 5, p. 2, só foram arrecadados R$ 136.000,00, fator determinante para inviabilizar a impressão dos livros em português (2000) e espanhol, (1000) . 
39. Cabe destacar que a impressão dos 2000 livros em português estava orçada em R$ 98.000,00 enquanto a impressão de 1000 livros espanhol estava orçada em R$ 51.000,00, conforme se verifica na peça 2, p. 1.
40. Assim, face a ausência de captação de recursos adicionais, o projeto estava fadado ao insucesso. A responsável alega que efetuou os serviços previstos dentro dos recursos efetivamente recebidos e propõe a edição do livro em meio digital.
41. Inicialmente, destaca-se que não cabe ao Tribunal aprovar adaptação de projeto cultural. Isso caberia ao Ministério da Cultura, na época, e este procedimento não foi realizado. O uso da Lei Rouanet é diferente de uma obra de engenharia, por exemplo, na qual o TCU pode realizar medidas visando que a mesma seja realizada em sua totalidade, de modo a trazer benefícios à sociedade.
42. Ao captar valor parcial, a proponente deveria devolver os recursos e não iniciar o projeto sem a certeza de que poderia terminar. Ao não proceder dessa maneira, assumiu o risco.
43. Tal entendimento encontra respaldo, por exemplo, no trecho do Relatório que fundamentou o Acórdão 520/2014-TCU-Plenário (o Relator, José Múcio Monteiro, acatou, em seu Voto, as análises empreendidas pala Serur) , o qual conheceu do recurso de reconsideração interposto pelo Ministério Público junto ao TCU para, no mérito, dar-lhe provimento, tornando insubsistente o Acórdão 3128/2011-TCU-Plenário e julgar irregulares as contas dos responsáveis:
'53. Ao pleitear recursos por meio de Incentivo a Projetos Culturais previsto na Lei 8313/91 (Mecenato) , o beneficiário teve a ciência de que esses valores deveriam ser utilizados para fins públicos, pois se trata de recurso público. E no caso de não utilização dos recursos, ou de utilização parcial, deveria restituir a integralidade ou o saldo ao FNC, conforme o caso, passando a constituir receita daquele fundo, ao teor do art. 5º, V e VI, da Lei 8313/91. 
54. Além disso, ficou expressamente consignado no documento já citado anteriormente (peça 1, p. 60 [do TC Processo 002.852/2009-3]) que, no caso da captação parcial, constatada a inviabilidade de realizar o projeto, os recursos deveriam ser recolhidos ao FNC.'
44. Esse aviso do Ministério da Cultura aparece em vários processos, como, por exemplo, o Relatório que fundamenta o Acórdão 8825/2019-TCU-Primeira Câmara:
'9. O Ministério da Cultura expediu diversos comunicados à instituição proponente (Claudio Luiz Eventos Ltda.) orientando-a acerca da captação dos recursos. Dentre os vários itens das orientações, foi estabelecido que no caso de captação parcial ou total de recursos e constatada a inviabilidade de realizar o projeto, os recursos deveriam ser recolhidos ao Fundo Nacional de Cultura (FNC) por meio de GRU (peça 1, p. 96 [do TC Processo 019.581/2015-7]) .'
45. Também de acordo com o art. 35, §3º, do Decreto 5.761/2006 - a solução no caso é prorrogar, não iniciar sem a certeza do valor total necessário:
 '§ 3º No caso de nenhuma captação ou captação parcial dos recursos autorizados no prazo estabelecido, os programas, projetos e ações culturais poderão ser prorrogados, a pedido do proponente, nas condições e prazos estabelecidos no ato de prorrogação, de acordo com normas expedidas pelo Ministério da Cultura.'
46. Desta forma, ao não conseguir a totalidade dos recursos na captação, os responsáveis deveriam pedir a prorrogação do prazo de captação ou devolver os recursos captados, ou pedir a alteração do objeto, à época, junto ao Ministério da Cultura. 
47. Ao não realizarem nenhum desses procedimentos, optando por dar continuidade a execução do projeto, assumiram o risco de não executarem o objeto pactuado, situação essa que veio a ocorrer.
48. Quanto aos documentos apresentados, a título de prestação de contas, faz-se desnecessária a sua análise, ante a comprovação da não execução do objeto pactuado.
49. Assim, ante o não atingimento do objeto, os responsáveis Instituto Navegar Para o Desenvolvimento Social, Cultural e Ambiental (CNPJ: 04.764.306/0001-75) e a Sra. Rita de Cassia Pereira de Souza e Boccato (CPF: XXX.208.998-XX) , devem ter as suas contas julgadas irregulares, condenando-os ao débito apurado, atualizado monetariamente e acrescido de juros de mora, nos termos do art. 202, §1º do RI/TCU, descontado o valor eventualmente recolhido, e aplicando-lhes a multa prevista no art. 57 da Lei 8.443/1992.
CONCLUSÃO
50. Em face da análise promovida na seção 'Exame Técnico', verifica-se que as responsáveis não lograram comprovar a boa e regular aplicação dos recursos. Ademais, inexistem nos autos elementos que demonstrem a boa-fé das responsáveis ou a ocorrência de outras excludentes de culpabilidade. Verifica-se também que não houve a prescrição da pretensão punitiva, conforme análise já realizada.
51. Tendo em vista que não constam dos autos elementos que permitam reconhecer sua boa-fé, as contas do Instituto Navegar Para o Desenvolvimento Social, Cultural e Ambiental (CNPJ: 04.764.306/0001-75) e da Sra. Rita de Cassia Pereira de Souza e Boccato (CPF: XXX.208.998-XX) devem ser julgadas irregulares, nos termos do art. 202, § 6º, do RI/TCU, condenando-os ao débito apurado, atualizado monetariamente e acrescido de juros de mora, nos termos do art. 202, §1º do RI/TCU, descontado o valor eventualmente recolhido, e aplicando-lhes a multa prevista no art. 57 da Lei 8.443/1992.
PROPOSTA DE ENCAMINHAMENTO
52. Diante do exposto, submetemos os autos à consideração superior, propondo ao TCU:
a) considerar revel o Instituto Navegar Para o Desenvolvimento Social, Cultural e Ambiental, (CNPJ: 04.764.306/0001-75) , nos termos do art. 12, §3º, da Lei 8.443/1992;
b) rejeitar os argumentos de defesa apresentados pela Sra. Rita de Cassia Pereira de Souza e Boccato (CPF: XXX.208.998-XX) ;
c) julgar irregulares, nos termos dos arts. 1º, inciso I, 16, inciso III, alínea 'c', § 2º, da Lei 8.443/1992 c/c os arts. 19 e 23, inciso III, da mesma Lei, e com arts. 1º, inciso I, 209 e inciso III, 210, do Regimento Interno/TCU, as contas dos responsáveis Instituto Navegar Para o Desenvolvimento Social, Cultural e Ambiental (CNPJ: 04.764.306/0001-75) e Sra. Rita de Cassia Pereira de Souza e Boccato (CPF: XXX.208.998-XX) , condenando-os, solidariamente, ao pagamento das importâncias a seguir especificadas, atualizadas monetariamente e acrescidas dos juros de mora, calculadas a partir da data discriminada até a data do efetiva quitação do débito, fixando-lhe o prazo de quinze dias, para que comprove, perante o Tribunal (art. 214, inciso III, alínea 'a', do Regimento Interno) , o recolhimento das referidas quantias aos cofres do Fundo Nacional de Cultura, nos termos do art. 23, inciso III, alínea 'a', da Lei 8.443/1992;
c.1) Valor histórico do débito e data de origem:
	Data de ocorrência
	Valor histórico (R$) 

	30/12/2008
	6.000,00

	30/12/2008
	18.500,00

	30/12/2008
	50.000,00

	30/12/2008
	28.000,00

	30/12/2008
	8.500,00

	30/12/2008
	18.000,00

	30/12/2008
	7.000,00

d) aplicar aos responsáveis, Instituto Navegar Para o Desenvolvimento Social, Cultural e Ambiental (CNPJ: 04.764.306/0001-75) e Sra. Rita de Cassia Pereira de Souza e Boccato (CPF: XXX.208.998-XX) a multa prevista no art. 57 da Lei 8.443/1992 c/c o art. 267 do RI/TCU, fixando-lhes o prazo de quinze dias, a contar da notificação, para que comprovem, perante o Tribunal (art. 214, III, a, do Regimento Interno do TCU) , o recolhimento da dívida aos cofres do Tesouro Nacional, atualizada monetariamente desde a data do acórdão que vier a ser proferido por este Tribunal até a do efetivo recolhimento, se pagas após o vencimento, na forma da legislação em vigor;
e) autorizar, desde logo, a cobrança judicial das dívidas, caso não atendidas as notificações, na forma do disposto no art. 28, inciso II, da Lei 8.443/1992;
f) autorizar também, desde logo, se requerido, com fundamento no art. 26 da Lei 8.443, de 1992 c/c o art. 217, §§ 1º e 2º do Regimento Interno, o parcelamento da dívida em até 36 parcelas, incidindo sobre cada parcela, corrigida monetariamente, os correspondentes acréscimos legais fixando- lhe o prazo de quinze dias, a contar do recebimento da notificação, para comprovar perante o Tribunal o recolhimento da primeira parcela, e de trinta dias, a contar da parcela anterior, para comprovar os recolhimentos das demais parcelas, devendo incidir sobre cada valor mensal, atualizado monetariamente, os juros de mora devidos, no caso do débito, na forma prevista na legislação em vigor, alertando ao responsável de que a falta de comprovação do recolhimento de qualquer parcela importará o vencimento antecipado do saldo devedor, nos termos do § 2º do art. 217 do Regimento Interno deste Tribunal;
g) enviar cópia do Acórdão a ser prolatado, bem como do Relatório e do Voto que o fundamentarem, à Procuradoria da República no Estado de São Paulo, nos termos do § 3º do art. 16 da Lei 8.443/1992 c/c o § 7º do art. 209 do Regimento Interno do TCU, para adoção das medidas cabíveis;
h) enviar cópia do Acórdão que vier a ser proferido à Secretaria Especial da Cultura do Ministério da Cidadania, sucessora do Ministério da Cultura (MinC) , e aos responsáveis, para ciência, informando que a presente deliberação, acompanhada do Relatório e do Voto que a fundamenta, está disponível para a consulta no endereço www.tcu.gov.br/acordaos."
3.	Contudo, por intermédio do Exmo. Sr. Procurador Marinus Eduardo De Vries Marsico, o MPTCU anuiu parcialmente à aludida proposta da unidade técnica, tendo consignado, para tanto, o seu parecer à Peça 80 nos seguintes termos:
"Tratam os autos de projeto cultural que perdeu as condições inicialmente estabelecidas em razão da incapacidade do beneficiário de captar o montante autorizado pelo extinto Ministério da Cultura (MinC) .
A Tomada de Contas Especial foi iniciada em desfavor de Instituto Navegar Para o Desenvolvimento Social, Cultural e Ambiental e da Sra. Rita de Cássia Pereira de Souza e Boccato, resultado da não comprovação da boa e regular aplicação dos recursos captados mediante incentivo fiscal da 'Lei Rouanet', Projeto 'Minas Gerais, Quem te conhece não esquece jamais' (Pronac 06-11371) , que consistia na publicação de livro de arte com divulgação dos aspectos culturais, turísticos e gastronômicos de Minas Gerais, aprovado e autorizado pela Portaria-MinC 160/2007 (peça 5) , permitindo a captação de recursos financeiros na forma de doações ou patrocínios (Mecenato) , conforme estipulado na Lei 8.313/1991, com as alterações da Lei 9.874/1999.
O Pronac 06-11371 foi autorizado no valor de R$ 390.019,85 (peça 5) , sendo que o proponente só conseguiu captar R$ 136.000,00. A execução deveria ocorria no período de 3/2/2009 a 30/6/2009 e a prestação de contas até 27/9/2010.
A presidente do instituto à época informou que não conseguiu realizar a captação integral, o que resultou na não impressão do livro, razão pela qual indagou ao ministério sobre a possibilidade de apresentar o trabalho em formato digital (peça 27) , recebendo em resposta à solicitação o esclarecimento de que tal mudança modificaria o objeto e objetivo do projeto, não podendo ser a entrega no formato pretendido (peça 28) .
Na derradeira instrução (peça 77) , o auditor teceu relevantes considerações para o deslinde do caso concreto. Ele indicou que foram apresentados documentos da prestação de contas e o livro no formato digital em português e espanhol e que os 2.000 livros em português e 1.000 em espanhol custariam R$ 98.000,00 e R$ 51.000,00, respectivamente (itens 36 a 39) ; aduziu que não compete ao TCU aprovar a adaptação do projeto para o formato digital, cabendo tal deliberação à Secretaria Especial da Cultura (substituta do MinC) (item 41) ; alegou que ao captar apenas parte do valor o proponente deveria ter devolvido os recursos ou solicitado previamente o ajuste do projeto, indicando jurisprudência do Tribunal nesse sentido (itens 42 a 46) . Assim, diante de tais fatos concluiu que as contas devem ser julgadas irregulares e os responsáveis condenados em débito.
*******
Mesmo concordando com a análise e a conclusão técnica, achamos necessária a apresentação de algumas considerações.
Diferente de outros projetos culturais que só conseguem alcançar o seu propósito com a captação total dos recursos, a produção de livro discutida neste processo permite a realização de ajustes sem que isso comprometa por completo o resultado final. Ocorre que qualquer adaptação, como bem indicou o auditor na última instrução, deve ser precedida da anuência do órgão ou entidade que autorizou a captação, o que não aconteceu na TCE que estamos analisando.
Por outro lado, ignorar que, segundo informação da Sra. Rita de Cássia, o livro precisa de pequenos ajustes para a sua disponibilização no formato digital, optando pela condenação em débito, pode resultar no não recebimento do material e também na não reparação do dano por ausência de meios dos responsáveis.
A nosso ver, os projetos culturais e de conhecimento que têm por objetivo a produção de material escrito e/ou registro fotográfico, diante da crescente informatização da comunicação, deveriam já na sua concepção contemplar a divulgação no formato digital, atingindo um público maior com essa iniciativa. Podemos afirmar que se 'Minas Gerais, Quem te conhece não esquece jamais', Pronac 06-11371, tivesse previsto a impressão dos 3.000 exemplares e a disponibilização no formato digital o número de pessoas com acesso à obra seria muito maior.
Quanto ao objeto do projeto, além do componente cultural, pode-se afiançar que a divulgação de uma região traz em si o potencial de incentivar o turismo no local, o que também deve ser considerado ao se avaliar a divulgação do livro em sítios da internet.
Diante de tais ponderações, sugerimos ao E. Relator que, antes de concluir sobre o mérito do processo, determine à Unidade Técnica que diligencie a Secretaria Especial da Cultura para saber se efetivamente não tem interesse em receber o livro no formato digital, fazendo o alerta de que na hipótese de aceitar a mudança deverá analisar a prestação de contas entregue. 
Na eventualidade de o Relator considerar que a diligência não é necessária, manifestamos nossa anuência à proposta de encaminhamento uníssona da Secex-TCE lançada às peças 77 a 79."
4.	De toda sorte, a 2ª Câmara do TCU prolatou o Acórdão 12.895/2020 e ali determinou a aludida diligência junto à Secretaria Especial da Cultura para o eventual saneamento do feito a partir, essencialmente, da análise da documentação apresentada por Rita de Cássia Pereira de Souza e Boccato, além da respectiva manifestação conclusiva sobre a possibilidade, ou não, de aceitar e promover a mudança de objeto no referido projeto cultural, admitindo a fixação do objeto pactuado por meio de mídia eletrônica em vez de mídia impressa.
5.	Por conseguinte, após a análise final do feito, o diretor da Secex-TCE emitiu o seu parecer conclusivo à Peça 91, com a anuência do titular da unidade técnica (Peça 92) , no seguinte sentido:
" (...) Nos termos do Acórdão 12895/2020-TCU-Segunda Câmara (peça 81) , decidiu-se:
'1.7.1. promover, por meio da unidade técnica, a diligência sugerida pelo MPTCU e, assim, determinar que, no prazo de 90 (noventa) dias contados da notificação desta deliberação, a Secretaria Especial da Cultura adote as providências cabíveis para analisar toda a documentação apresentada por Rita de Cássia Pereira de Souza e Boccato e, a partir daí, apresente a respectiva manifestação conclusiva sobre a possibilidade, ou não, de aceitar e promover a mudança de objeto no referido projeto cultural, admitindo a fixação do objeto pactuado por meio de mídia eletrônica em vez de mídia impressa, sem prejuízo de, diante do interesse em aceitar a suscitada mudança na divulgação, o aludido órgão federal deverá analisar a prestação de contas apresentada pelos responsáveis, evidenciando a eventual ausência de dano ao erário a partir do efetivo confronto entre os valores recebidos e despendidos;' (grifei) 
2.	Realizada a diligência, o Ministério do Turismo respondeu por meio da documentação que constitui a peça 89.
3.	A conclusão da análise se encontra nos seguintes termos (peça 89, p. 16) :
'Em suma, a despeito do nítido alcance social do livro em formato digital, e suas consequências positivas para a democratização do acesso, considerando que não há regra jurídica que autorize a Secretaria Especial da Cultura - SECULT a aceitar o recebimento do objeto em sede de Tomada de Contas Especial - TCE, esta área técnica ratifica as conclusões quanto ao nego provimento de recurso administrativo e manifesta pela impossibilidade de recebimento do livro em formato digital no momento em que o processo se encontra.' (grifei) 
4.	A conclusão acima fundamentou-se no PARECER n. 00055/2021/CONJUR-MTUR/CGU/AGU (peça 89, p. 5-11) , no qual o Advogado da União e Coordenador-Geral de Assuntos Jurídicos para a Cultura Eduardo Magalhães conclui que:
'NÃO há regra jurídica que autorize a Secretaria Especial da Cultura a acatar a divulgação do livro digital em sede de Tomada de Contas Especial nos autos do PRONAC 06-11371, com a consequente da conclusão sobre a reprovação da prestação de contas do projeto.
No mesmo sentido, inobstante a amplitude do alcance social do livro em formato digital, bem como seus efeitos positivos para a democratização de acesso, o envio do livro digital em fase de Tomadas de Conta Especial NÃO pode ser considerado um fato novo capaz de suprir a ausência de comprovação do objeto quando da Prestação de Contas ou durante a fase recursal.' (grifei) 
5.	Ante a reprovação da execução técnica do objeto do projeto, não foi feita a análise financeira, a qual deveria ser realizada apenas em caso de interesse em aceitar a suscitada mudança na divulgação, nos termos do Acórdão acima transcrito.
6.	Tendo em vista, desta forma, que foi mantida a reprovação da execução técnica do Projeto Pronac 06-11371, entendo que devem ser mantidas todas as propostas contidas na instrução que consta do item 52 da peça 52, o que, desde já, submeto à consideração superior."
6.	Enfim, por intermédio do Exmo. Sr. Procurador Marinus Eduardo De Vries Marsico, o MPTCU manifestou a sua concordância em relação à referida proposta da unidade técnica, tendo consignado o seu parecer à Peça 93 nos seguintes termos:
" (...) À vista da recusa da Secretaria Especial da Cultura do Ministério do Turismo (MTur) de receber o projeto financiado pelo Pronac 06-11371 ('Minas Gerais, Quem te conhece não esquece jamais') com os ajustes sugeridos pela Sra. Rita de Cassia Pereira de Souza e Boccato, concluímos favoravelmente ao julgamento da Tomada de Contas Especial na forma contida na proposta de encaminhamento (item 52) da instrução de peça 77."
É o Relatório.

não há.

Procurador Marinus Eduardo De Vries Marsico.

TOMADA DE CONTAS ESPECIAL. LEI ROUANET. PROJETO CULTURAL PELO PRONAC N.º 06-11371. NÃO COMPROVAÇÃO DA BOA E REGULAR APLICAÇÃO DOS RECURSOS FEDERAIS CAPTADOS. CITAÇÃO. REVELIA DE UM RESPONSÁVEL. REJEIÇÃO DAS ALEGAÇÕES DE DEFESA. DILIGÊNCIA. CONTAS IRREGULARES. DÉBITO. MULTA. COMUNICAÇÃO.

TOMADA DE CONTAS ESPECIAL (TCE)

Secretaria de Controle Externo de Tomada de Contas Especial (Secex-TCE).

Trata-se de tomada de contas especial instaurada pelo então Ministério da Cultura em desfavor do Instituto Navegar para o Desenvolvimento Social, Cultural e Ambiental, além de Rita de Cássia Pereira de Souza e Boccato como dirigente dessa entidade, diante da não comprovação da boa e regular aplicação dos recursos captados por meio do incentivo fiscal aportado em função da "Lei Rouanet" a partir da não comprovação da execução do objeto pactuado pelo projeto cultural intitulado como "Minas Gerais, Quem te conhece não esquece jamais" sob o valor de original de R$ 136.000,00 no âmbito do Pronac n.º 06-11371 em prol da publicação do livro de arte para a divulgação dos aspectos culturais, turísticos e gastronômicos do Estado de Minas Gerais, tendo a execução do projeto sido estipulada para o período de 13/2 a 30/6/2009.
2.	Como visto, a partir do Relatório de TCE n.º 595/2017 (Peça 43) , o tomador de contas assinalou a responsabilidade em desfavor do Instituto Navegar para o Desenvolvimento Social, Cultural e Ambiental, além de Rita de Cássia Pereira de Souza e Boccato, pelo dano ao erário sob o valor original de R$ 136.000,00 ante a falta da comprovação da boa e regular aplicação dos recursos captados em prol do referido projeto cultural.
3.	De todo modo, no âmbito do TCU, a Secex-TCE passou a promover a citação solidária dos aludidos responsáveis para apresentarem as suas defesas ou recolherem o correspondente débito em face da ausência de comprovação sobre a execução do objeto pactuado no bojo do Pronac n.º 06-11371.
4.	Por esse ângulo, após a regular notificação, Rita de Cássia Pereira de Souza e Boccato apresentou a respectiva defesa à Peça 74, mas, a despeito da regular citação, o Instituto Navegar para o Desenvolvimento Social, Cultural e Ambiental não apresentou a sua defesa, nem efetuou, tampouco, o recolhimento do débito, passando à condição de revel perante o TCU, nos termos do art. 12, § 3º, da Lei n.º 8.443, de 1992.
5.	Em sua defesa, contudo, Rita de Cássia Pereira de Souza e Boccato teria, em síntese, alegado que, em razão da ausência de captação dos recursos financeiros junto aos patrocinadores, não teria sido possível promover a impressão da aludida publicação e a subsequente distribuição para as bibliotecas públicas, os centros culturais, os escritórios de turismo e as universidades, tendo efetuado os itens de serviço previstos a partir dos recursos efetivamente recebidos, sem prejuízo de ter indagado ao então Ministério da Cultura sobre a possibilidade da edição do livro em formato digital. 
6.	De toda sorte, a unidade técnica assinalou que, a despeito de terem sido apresentados os documentos na prestação de contas e o livro no formato digital, não competiria ao TCU promover a eventual aprovação da adaptação do projeto para o formato digital, cabendo essa decisão à Secretaria Especial da Cultura, como sucessora do então Ministério da Cultura, sem prejuízo, contudo, de anotar que, ao captar apenas parte do valor necessário para a edição do referido livro, a proponente deveria ter devolvido os recursos ou solicitado previamente o correspondente ajuste sobre o projeto cultural.
7.	Por conseguinte, após a análise final do feito (Peças 77 a 79) , a Secex-TCE pugnou pela irregularidade das contas do Instituto Navegar para o Desenvolvimento Social, Cultural e Ambiental, além de Rita de Cássia Pereira de Souza e Boccato, para condená-los em débito e em multa.
8.	O Parquet especial propôs, por seu turno, a realização de diligência junto à Secretaria Especial da Cultura a fim de saber se efetivamente não subsistiria o interesse público em receber o livro no formato digital, sem prejuízo de, diante do interesse em aceitar a suscitada mudança na divulgação, o aludido órgão federal proceder à análise da prestação de contas apresentada pela responsável, evidenciando a eventual ausência de dano ao erário a partir do efetivo confronto entre os valores recebidos e despendidos, e, assim, a 2ª Câmara do TCU proferiu o Acórdão 12895/2020 no sentido de determinar a aludida diligência para o eventual saneamento do feito a partir, essencialmente, da análise da documentação apresentada por Rita de Cássia Pereira de Souza e Boccato, além da respectiva manifestação conclusiva sobre a possibilidade, ou não, de aceitar e promover a mudança de objeto no referido projeto cultural, admitindo a fixação do objeto pactuado por meio de mídia eletrônica em vez de mídia impressa.
9.	A subsequente resposta ao saneamento do feito foi fundamentada basicamente, contudo,  no Parecer n.º 00055/2021/CONJURMTUR/CGU/AGU (Peça 89, p. 5-11) , relatando a ausência de norma jurídica tendente a autorizar a Secretaria Especial da Cultura a aceitar o recebimento do objeto no âmbito da TCE para o Pronac n.º 06-11371, e, desse modo, não teria sido realizada a correspondente análise financeira da prestação de contas, já que não subsistia a possibilidade de aceitar a suscitada mudança no objeto do referido projeto cultural.
10.	Ao avaliar, por seu turno, a referida resposta, a unidade técnica apontou que, diante da suscitada impossibilidade de a Secretaria Especial da Cultura do Ministério do Turismo receber o objeto pactuado pelo Pronac n.º 06-11371 com os ajustes sugeridos por Rita de Cassia Pereira de Souza e Boccato, permaneceria a reprovação da execução técnica do aludido projeto cultural e, assim, deveriam ser mantidas todas as propostas apresentadas no parecer acostado à Peça 77 (item 7) ; tendo o MPTCU anuído a essa proposta.
11.	O TCU pode incorporar o parecer da unidade técnica a estas razões de decidir.
12.	Bem se sabe que, em sintonia, entre outros, com os Acórdãos 3.898/2019, 4.997/2019, 3.995/2020 e 4.002/2020, da 2ª Câmara, a jurisprudência do TCU estaria firmada no sentido da pessoal responsabilidade do gestor pela comprovação da boa e regular aplicação dos recursos captados sob a custódia do poder público federal, submetendo todo aquele que arrecada, utiliza ou gerencia esses recursos públicos ao dever de demonstrar o correto emprego dos correspondentes valores, nos termos dos arts. 70, parágrafo único, e 37, caput, da Constituição de 1988 e do art. 93 do Decreto-Lei n.º 200, de 1967, sem prejuízo de, por analogia à Súmula n.º 286 do TCU, a pessoa jurídica de direito privado também responder como destinatária dos recursos captados, em solidariedade com os seus administradores, pelo dano causado ao erário em face da ausência de efetiva comprovação sobre a execução do objeto pactuado e a boa aplicação dos recursos públicos, nos termos do art. 16, § 2º, "b", da Lei n.º 8.443, de 1992.
13.	Por esse prisma, em função da ausência de elementos capazes de demonstrar a boa e regular aplicação dos recursos federais, para além da ausência de evidenciação do nexo causal entre os recursos federais aportados e os supostos dispêndios incorridos no âmbito do referido Pronac n.º 06-11371, ante a efetiva inexecução do objeto pactuado, restou configurada a ofensa não só às regras legais, mas também aos princípios basilares da administração pública, já que, ao final e ao cabo, os responsáveis deixaram de prestar a devida satisfação à sociedade sobre o efetivo emprego dos recursos públicos postos à sua disposição, e, desse modo, restaria confirmada a presunção legal de dano ao erário em face do eventual desvio ou desperdício dos respectivos recursos federais, restando por aí adequada a proposta da unidade técnica e do MPTCU no sentido da irregularidade das contas dos responsáveis para a subsequente condenação em débito e em multa.
14. 	Não subsistiria, enfim, a eventual prescrição da pretensão punitiva do TCU, já que, nos termos do Acórdão 1441/2016-TCU-Plenário, não teria ocorrido o transcurso superior a dez anos entre a ordem para a citação no âmbito do TCU, em 7/8/2019 (Peça 52) , e a data fatal para a prestação de contas final do aludido projeto cultural, em 27/9/2010.
15.	Eis que, por meio do aludido Acórdão 1.441/2016 proferido na Sessão Extraordinária de 8/6/2016, o Plenário do TCU firmou o seu entendimento no sentido de que a prescrição da pretensão punitiva deve seguir a regra geral do prazo decenal, contado a partir do fato, em linha com o art. 205 do Código Civil brasileiro, interrompendo a contagem do aludido prazo com a ordem de citação, nos termos do art. 240, caput, da Lei n.º 13.105 (Código Processual Civil) , de 2015.
16. 	Sem prejuízo, no entanto, do respeito a esse entendimento do Tribunal, deve ser reiterada a minha ressalva já registrada em vários outros julgados do TCU no sentido de que, na ausência de lei específica, o TCU não deveria aplicar qualquer prazo prescricional sobre a referida pretensão punitiva ou, então, na pior das hipóteses, o Tribunal deveria aplicar a regra prescricional fixada pela Lei n.º 9.873, de 1999, não só porque ela trata diretamente de prescrição no âmbito do direito administrativo sancionador, mas também porque, entre outras medidas, a aludida lei manda aplicar o prazo prescricional penal, quando a infração administrativa também configure crime, além de determinar expressamente que, diante do ilícito continuado ou permanente, a contagem do prazo deve iniciar no dia da cessação do aludido ilícito.
17.	A despeito, então, de registrar essa minha posição pessoal, o TCU deve promover a aplicação da multa legal em desfavor, apenas, da pessoa física responsável, para evitar o eventual bis in idem, a partir do entendimento fixado pelo aludido Acórdão 1441/2016-TCU-Plenário. 
18.	Não subsistiria, de todo modo, a eventual necessidade de promover o retorno do presente processo para buscar a citação de outros eventuais responsáveis, estando esse entendimento, aliás, em plena sintonia com a jurisprudência fixada pelo TCU a partir, por exemplo, dos Acórdãos 4.002/2020 e 5.297/2013, da 2ª Câmara, e dos Acórdãos 1.170/2017 e 1.223/2015, do Plenário, já que a ausência dessa nova citação não resultaria em prejuízo à defesa dos atuais responsáveis, não só porque o presente processo já estaria em plenas condições de efetivo julgamento pelo TCU, mas também porque a solidariedade passiva seria legalmente erigida em favor do ente estatal credor, e não das eventuais pessoas privadas devedoras, podendo, se for o caso, o atual condenado ajuizar a superveniente ação regressiva em desfavor de outros eventuais responsáveis supostamente coobrigados.
19.	Contudo, como a malsinada irregularidade configuraria a eventual conduta dolosa no sentido de efetivamente assumir o risco de facilitar, permitir ou concorrer para que pessoa física ou jurídica privada incorpore ou utilize rendas, verbas ou valores integrantes do acervo patrimonial da administração pública, sem a observância das formalidades legais ou regulamentares aplicáveis, resultando no eventual ilícito doloso de improbidade administrativa causador do aludido prejuízo ao erário, nos termos, por exemplo, do art. 10, I e II, da Lei n.º 8.429, de 1992, a eventual prescrição da ação de ressarcimento ao erário também não subsistiria, estando esse entendimento em plena consonância com a jurisprudência fixada pelo STF no bojo do RE 852.475-SP, com o trânsito em julgado a partir de 6/12/2019, diante da Tese de Repercussão Geral n.º 897 no sentido de que "São imprescritíveis as ações de ressarcimento ao erário fundadas na prática de ato doloso tipificado na Lei de Improbidade Administrativa". 
20.	O TCU deve julgar irregulares, portanto, as contas do Instituto Navegar para o Desenvolvimento Social, Cultural e Ambiental, além de Rita de Cássia Pereira de Souza e Boccato, para condená-los, solidariamente, ao pagamento do anunciado débito, além de aplicar a multa prevista no art. 57 da Lei n.º 8.443, de 1992, em desfavor aí, apenas, da pessoa física responsável.
Ante o exposto, pugno pela prolação do Acórdão ora submetido a este Colegiado.
	
TCU, Sala das Sessões, em 5 de outubro de 2021.
Ministro-Substituto ANDRÉ LUÍS DE CARVALHO 
Relator